臺灣高雄地方法院刑事判決　　　　　　 100年度交易字第79號
公　訴　人　臺灣高雄地方法院檢察署檢察官
被　　　告　陳銘雄
上列被告因過失致死案件，經檢察官提起公訴（100 年度偵字第
5808號），本院判決如下：
    主  文
陳銘雄因過失致人於死，處有期徒刑捌月。
    事  實
一、陳銘雄考領有普通重型機車駕駛執照，於民國99年11月26日
    上午5 時52分許，騎乘車牌號碼602-EBA 號重機車，沿高雄
    市鳳山區○○○路外側慢車道由南往北方向行駛，行至五甲
    一路與凱旋路之閃光號誌交岔路口時，本應注意汽車行駛至
    交岔路口時，其行進、轉彎，應遵守燈光號誌，且閃光黃燈
    表示「警告」，車輛應減速接近，注意安全，小心通過，而
    依當時雖係清晨，惟天候晴、柏油路面乾燥、無缺陷、亦無
    障礙物、視距良好，且依其智識、能力復無不能注意之情事
    ，竟疏未注意及此，未減速即貿然穿越該交岔路口，適有蘇
    吳淑蓮騎乘腳踏車，沿凱旋路由西往東方向行駛而至，亦疏
    未注意其行駛方向之燈光號誌為閃光紅燈，表示「停車再開
    」，其應減速接近，先停止於交岔路口前，讓行駛於幹道（
    五甲一路）之陳銘雄機車優先通行後認為安全時，方得續行
    ，仍逕行由該路口駛出，未停讓幹道車先行，陳銘雄見狀閃
    煞不及，而與蘇吳淑蓮所騎乘之腳踏車發生碰撞，致蘇吳淑
    蓮人車倒地受有頭部外傷併右側硬膜下出血併左側顱骨骨折
    之傷害，雖緊急送醫急救，仍於同年12月10日10時17分許不
    治死亡。嗣陳銘雄於肇事後，犯罪未被發覺前，留在現場等
    候，並主動向前往現場處理之警員承認肇事，自首而願接受
    裁判。
二、案經蘇吳淑蓮之女蘇佩婷訴由高雄市政府警察局鳳山分局報
    請臺灣高雄地方法院檢察署檢察官偵查起訴。
    理  由
壹、證據能力部分：
一、按公務員職務上製作之紀錄文書及證明文書，除顯有不可信
    之情況外，得為證據，刑事訴訟法第159 條之4 第1 款定有
    明文。查卷附道路交通事故現場圖、道路交通事故調查報告
    表(一)(二)、道路交通事故肇事人自首情形紀錄表等，均係到場
    處理交通事故之警員於審判外，本於其知覺、記憶及參與車
    禍現場處理後，所製作之文書，其中有關本案車禍現場之相
    關車輛行向、撞擊部位、受傷程度、現場道路標線等記載，
    更係員警本於職務、依據現場實況作成之紀錄文書，因其負
    有據實填載之義務，復無利害關係，核無顯不可信之情形，
    且車禍現場歷經相當時日，難以重建，實有尊重該等紀錄文
    書之必要，揆諸前揭規定，應認上開文書均有證據能力。
二、按醫師執行醫療業務時，依醫師法第12條規定，應製作病歷
    ，此係醫師於醫療業務過程中所須製作之紀錄文書，屬刑事
    訴訟法第159 條之4 第2 款所稱從事業務之人於業務上所須
    製作之紀錄文書，而卷附國軍高雄總醫院診斷證明書，係依
    病歷所轉錄之文書，亦屬上開規定之證明文書，本院審酌前
    開診斷證明書並無顯不可信之情況，自得作為本案證據。
三、按審判長、受命法官或檢察官得就鑑定事項有特別知識經驗
    者，或經政府機關委任有鑑定職務者，選任一人或數人為鑑
    定人。鑑定人應於鑑定前具結，其結文內應記載必為公正誠
    實之鑑定等語。刑事訴訟法第198條、第202條分別定有明文
    。又法院或檢察官得囑託醫院、學校或其他相當之機關、團
    體為鑑定，或審查他人之鑑定，並準用第203條至第206條之
    1 之規定；其須以言詞報告或說明時，得命實施鑑定或審查
    之人為之。第163 條第1 項、第166 條至第167 條之7 （交
    互詰問相關規定）、第202 條（鑑定人應於鑑定前具結）之
    規定，於前項由實施鑑定或審查之人為言詞報告或說明之情
    形準用之。刑事訴訟法第208 條第1 、2 項定有明文。是刑
    事訴訟法關於「鑑定」之規定，除選任自然人充當鑑定人外
    ，另設有囑託機關鑑定制度。依刑事訴訟法第198 條、第20
    8 條之規定，不論鑑定人或鑑定機關、團體，均應由法院、
    審判長、受命法官或檢察官視具體個案之需要而為選任、囑
    託，並依同法第206 條之規定，提出言詞或書面報告，載明
    鑑定之經過及其結果，於自然人擔任鑑定人時，尚應依同法
    第202 條規定於鑑定前具結，始符合同法第159 條第1 項所
    定得作為證據之「法律有規定」之例外情形。至於囑託機關
    鑑定之情形，因刑事訴訟法第208 條第2 項未準用同法第20
    2 條之規定實際為鑑定之人自無須為具結。經查：卷附高雄
    市政府交通局車輛行車事故鑑定委員會之鑑定意見書，係本
    院囑託上開鑑定單位所為之鑑定，且已詳述鑑定之經過及結
    果，揆諸前揭說明，得僅由鑑定機關出具書面鑑定報告，是
    上開鑑定報告，屬刑事訴訟法第159 條第1 項所稱「法律有
    規定者」之例外情形，自具有證據能力。
四、本案卷附之臺灣高雄地方法院檢察署相驗屍體證明書、相驗
    筆錄，均係公務員職務上製作之紀錄文書、證明文書，並無
    證據證明有何「顯不可信之情況」，且對本案被告被訴過失
    致死之待證事項具有相當關聯性，依刑事訴訟法第159 條之
    4 第1 款之規定，具有證據能力。
五、再卷附之事故現場及車損照片，均屬機械性紀錄特徵，即認
    識對象者為照相機及攝影機鏡頭，透過機械鏡頭形成的畫面
    映寫入特定設備內，並還原於照相紙上，故照相中不含有人
    的供述要素，在現實情形與作為傳達結果的攝影、照相，在
    內容上的一致性是透過機械的正確性來加以保障，在攝影、
    照相中，並不存在人對現實情形的知覺、記憶，在表現時經
    常可能發生的錯誤（如知覺的不準確、誤差及記憶隨時間推
    移而發生的變化），故照相及攝影光碟畫面與翻拍照片當然
    為非供述證據，並無傳聞法則之適用，且與本案犯罪事實均
    具有關聯性，檢察官及被告對於上開照片，亦未主張係執法
    人員違法蒐證取得，經查又無不得作為證據之事由，依法自
    得作為證據，而有證據能力（最高法院97年度臺上字第3854
    號判決意旨參見）。
六、另按刑事訴訟法第159 條之5 規定：「（第1 項）被告以外
    之人於審判外之陳述，雖不符前4 條之規定，而經當事人於
    審判程序同意作為證據，法院審酌該言詞陳述或書面陳述作
    成時之情況，認為適當者，亦得為證據。（第2 項）當事人
    、代理人或辯護人於法院調查證據時，知有第159 條第1 項
    不得為證據之情形，而未於言詞辯論終結前聲明異議者，視
    為有前項之同意」，其立法意旨在於傳聞證據未經當事人之
    反對詰問予以核實，原則上先予排除，惟若當事人已放棄詰
    問或未聲明異議，基於證據資料愈豐富，愈有助於真實發現
    之理念，且強化言詞辯論原則，法院自可承認該傳聞證據例
    外擁有證據能力。經查，有關下述其餘所引用未符合刑事訴
    訟法第159 條之1 至第159 條之4 之規定之證據，業經被告
    於本院準備程序明示同意作為證據（見本院100 年度審交易
    字第675 號卷《下稱本院審交易卷》第25頁），且經本院於
    審理時當庭直接提示而為合法之調查，檢察官、被告均未於
    言詞辯論終結前聲明異議，且本院審酌前開證據作成或取得
    之狀況，並無非法或不當取證之情事，故認為適當而均得以
    作為證據，是前開證據依刑事訴訟法第159 條之5 之規定，
    具有證據能力。
貳、實體部分：
一、訊據被告陳銘雄坦承於上揭時、地，騎乘車牌號碼602-EBA
    號重機車，與被害人蘇吳淑蓮騎乘之腳踏車發生碰撞等情不
    諱，並有道路交通事故現場圖、道路交通事故調查報告表(一)
    (二)各1 份、事故現場及車損照片共24張附卷可稽（見警詢卷
    第11-17 頁）；又被害人蘇吳淑蓮因本件車禍致受有頭部外
    傷併右側硬膜下出血併左側顱骨骨折之傷害，經送醫急救後
    ，延至同年12月10日10時17分許不治死亡等情，亦有國軍高
    雄總醫院診斷證明書（見警詢卷第6 頁）、100 年9 月14日
    醫雄管字第1000005289號函暨所附病歷資料（見本院100 年
    度交易字第79號卷《下稱本院卷》第15-38 頁）在卷可參，
    並經臺灣高雄地方法院檢察署檢察官督同檢驗員相驗明確，
    製有相驗屍體證明書、相驗筆錄存卷足憑，堪可認定。然被
    告矢口否認就本件車禍事故有何過失情事，辯稱：伊騎車途
    經上開肇事路口時有減速，伊在路口看到被害人時已來不及
    煞車才發生車禍云云。然查，按閃光黃燈表示「警告」，車
    輛應減速接近，注意安全，小心通過，道路交通標誌標線號
    誌設置規則第211 條第1 項第1 款定有明文。被告既考領有
    普通重型機車駕駛執照，業據被告自承在卷（見警詢卷第2
    頁），且道路交通事故調查報告表(二)亦有載明（見警詢卷第
    13頁），對此道路交通安全規則當為其所知悉，其於上開時
    地駕車行經肇事地點時，自應注意上開道路交通安全規則；
    而依肇事當時雖係清晨，惟天候晴、柏油路面乾燥無缺陷、
    亦無障礙物、視距良好，且依其智識、能力復無不能注意之
    情事；另觀之卷附警製肇事現場圖及現場照片，被告與被害
    人機車發生碰撞事故後，並未能立即將車煞停，反而繼續往
    向前滑行約10餘公尺始停止，足徵被告駕駛上開車輛進入設
    有閃光黃燈號誌之交岔路口時，疏未注意減速慢行、小心通
    過。又本件肇路口既有閃光號誌警示，汽車駕駛人早已能預
    見該處為交岔路口，並隨時可能有他方來車交會，被告行車
    經過時，自應將注意力擴及交岔路口兩側來車可能動向，以
    防止危險發生，被告辯稱被害人騎乘腳踏車由左側駛來，其
    無從注意，並無足採。準此，被告駕車應注意能注意而疏未
    注意上開能防止危險事故發生之事項，致所騎乘之機車與被
    害人所騎乘之腳踏車發生碰撞，使被害人因而人車倒地受有
    前述傷，經送醫急救後，因傷重不治死亡，是被告之駕駛行
    為自有過失，至為顯然。又本件交通事故經本院送請高雄市
    政府交通局車輛行車事故鑑定委員會鑑定結果，亦同此見解
    認定：「陳銘雄行經閃光黃燈交岔路口未注意安全，小心通
    過，為肇事次因；蘇吳淑蓮行經閃光紅燈路口，未依規定讓
    車，為肇事主因」，有該會100 年8 月39日高市車鑑字第年
    11月18日中縣鑑字第1000005115號函檢送之鑑定意見書1 份
    附卷可憑（見本院卷第11-12 頁）可稽，則被告否認其有過
    失，實與事實有違，殊難採信。至於未注意車前狀況係概括
    性之規定，被告行經閃光黃燈交岔路口時，未減速接近，注
    意安全，小心通過，已有違反特別注意義務之規定，即不再
    另論未注意車前狀況，附此敘明。又被害人就本件車禍之發
    生雖同有上開之過失，然此仍無法解免被告之過失責任。另
    被害人確因本件車禍傷重不治死亡，已如前述，與被告之駕
    車過失行為間，確具有相當因果關係。再者，本件車禍現場
    並未留下煞車痕，據被告於偵訊時自陳其當時車速約3 、40
    公里等語（見100 年度偵字第5808號卷《下稱偵查卷》第9
    頁），是本件僅足證明被告行經前揭交岔路口未減速慢行，
    卷內尚無證據足以證明其車速甚快，是告訴人指摘被告超速
    行駛，尚非有據，併予敘明。綜上所述，本案事證明確，被
    告過失致死之犯行堪予認定，應依法論科。
二、核被告所為，係犯刑法第276 條第1 項之過失致人於死罪。
    又被告於車禍事故發生後，留在事故現場自行報警處理，並
    向據報前來處理尚不知肇事人為何人之員警坦承肇事並願接
    受裁判乙節，有高雄縣政府警察局道路交通事故肇事人自首
    情形紀錄表1 份在卷可憑（見警詢卷第10頁），是以被告對
    於未經發覺之犯罪自首而接受裁判，合於刑法第62條前段規
    定之自首要件，應依法減輕其刑。爰審酌被告前已有2 次業
    務過失致死遭判刑之前科紀錄，有臺灣高等法院被告前案紀
    錄表1 份在卷可查，仍不警惕小心駕駛，復發生本件車禍，
    致被害人死亡，所生損害非輕，迄今尚未與被害人家屬達成
    和解，賠償被害人家屬所受之損害，另斟酌被告為本件車禍
    事故肇事次因，被害人亦應負過失責任及其犯後態度、智識
    程度、生活狀況等一切情狀，認檢察官具體求刑之有期徒刑
    10月，尚嫌過重，爰量處如主文所示之刑，
據上論斷，應依刑事訴訟法第284 條之1 、第299 條第1 項前段
，刑法第276 條第1 項、第62條前段，刑法施行法第1 條之1 ，
判決如主文。
本案經檢察官陳永盛到庭執行職務。
中    華    民    國  100     年    10    月    19    日
                  刑事第八庭    法  官  何秀燕
以上正本證明與原本無異。
如不服本判決應於收受送達後10日內向本院提出上訴書狀，並應
敘述具體理由；如未敘述上訴理由者，應於上訴期間屆滿後20日
內向本院補提理由書（均須按他造當事人之人數附繕本）「切勿
逕送上級法院」。
中    華    民    國   100    年    10    月    19    日
                                書記官  蔡蓓雅
附錄本案論罪科刑法條：
中華民國刑法第276條第1項
因過失致人於死者，處 2 年以下有期徒刑、拘役或 2 千元以下
罰金。